臺灣高等法院臺中分院民事判決
110年度上易字第5號
上訴人即附
帶被上訴人  廖建智  
訴訟代理人  洪家駿律師
複代理人    楊承頤律師
            劉旻翰律師
被上訴人即
附帶上訴人  鍾洪秋吟（即鍾德雄之承受訴訟人）
            鍾源毅（即鍾德雄之承受訴訟人）
            鍾源鴻（即鍾德雄之承受訴訟人）
            鍾源凱（即鍾德雄之承受訴訟人）
            鍾源昇（即鍾德雄之承受訴訟人）
上五人共同
訴訟代理人  黃泰翔律師
上  一  人
複  代理人  蕭意霖律師
上列當事人間請求損害賠償事件，上訴人對於中華民國109年10
月22日臺灣臺中地方法院108年度訴字第2622號第一審判決提起
上訴，被上訴人為附帶上訴，本院於111年4月6日言詞辯論終結
，判決如下：
    主      文
上訴及附帶上訴均駁回。
第二審訴訟費用關於上訴部分，由上訴人廖建智負擔；關於附帶
上訴部分，由附帶上訴人鍾洪秋吟、鍾源毅、鍾源鴻、鍾源凱、
鍾源昇連帶負擔。
    事實及理由
甲、程序方面：按當事人死亡者，訴訟程序在有繼承人、遺產管
    理人或其他依法令應續行訴訟之人承受其訴訟以前當然停止
    ；承受訴訟人，於得為承受者，應即為承受之聲明，他造當
    事人，亦得聲明承受訴訟，民事訴訟法第168 條、第175 條
    分別定有明文。查原被上訴人即附帶上訴人鍾德雄（下以姓
    名稱之）於民國110年6月29日死亡（見本院卷第271、273頁
    ），嗣經其繼承人鍾洪秋吟、鍾源毅、鍾源鴻、鍾源凱、鍾
    源昇（下合稱被上訴人或附帶上訴人）具狀聲明承受訴訟（
    見本院卷第265-279頁），合於規定，應予准許。
乙、訴訟要旨：
壹、被上訴人主張：上訴人即附帶上訴人廖建智（下稱上訴人或
    附帶被上訴人）於108年2月18日下午5時48分許，在臺中市
    南屯區博愛街80巷博愛國宅資源回收場前，因細故與鍾德雄
    發生口角，竟以手抓住鍾德雄並猛力扭摔至地面，致鍾德雄
    受有左顳骨擦傷、右頂葉挫傷血腫、右手背2處擦傷等傷害
    （下稱系爭事故），鍾德雄並因此出現右側肢體無力，經檢
    查發現雙側硬腦膜下出血，而於108年3月22日進行顱骨穿孔
    移出血塊手術。鍾德雄復因上開腦傷而導致失智症，行動不
    便，無法正常生活，有長期復健需求，因而於108年4月11日
    至108年11月30日入住老人長期照護中心。爰依民法第184條
    第1項前段、第193條第1項、第195條第1項之規定及繼承之
    法律關係，請求上訴人賠償：①醫療費用新臺幣（下同）540
    元、②看護費用4萬6800元、③營養品費用510元、衛生用品費
    用438元、④增加生活所需費用即鍾德雄108年4月11日至108
    年11月30日入住老人長期照護中心費用24萬4267元、⑤精神
    慰撫金30萬元，合計59萬2555元，並求為判命上訴人應給付
    鍾德雄59萬2555元及自起訴狀繕本送達翌日起至清償日止，
    按週年利率百分之5計算之利息，暨陳明願供擔保，請准宣
    告假執行。（原審判命上訴人應給付鍾德雄19萬7340元本息
    ，上訴人、鍾德雄對於各自敗訴部分，分別提起上訴、附帶
    上訴）。並附帶上訴聲明：㈠原判決不利於附帶上訴人部分
    及原判決駁回後開第二項之部分應予廢棄。㈡前開廢棄部分
    ，附帶被上訴人應給付附帶上訴人39萬5215元及自108年6月
    11日起至清償日止，按年息百分之5計算之利息。另就他造
    之上訴則答辯聲明：上訴駁回。
貳、上訴人則以：鍾德雄於系爭事故發生後翌日仍至博愛國宅資
    源回收場撿拾回收物品，足見其身體並未因此受到嚴重傷害
    。鍾德雄於事發1個月後才診斷出「慢性硬腦膜下出血」並
    因此開刀，又於開刀後入住福碩老人長期照護中心，皆無法
    證明與伊之行為有關。被上訴人請求之賠償項目除慰撫金額
    過高應予酌減外，其餘均與伊之行為無關等語置辯。並上訴
    聲明：㈠原判決不利於上訴人部分廢棄。㈡前開廢棄部分，被
    上訴人在第一審之訴駁回。另就被上訴人之附帶上訴則答辯
    聲明：附帶上訴駁回。
參、本院會同兩造整理並簡化爭點，結果如下：（見本院卷第33
    4-335頁）
一、兩造不爭執事項：
(一)上訴人108年2月18日下午5時48分許，在臺中市南屯區博愛
    街80巷博愛國宅資源回收場前，因細故與鍾德雄發生口角爭
    執，上訴人徒手抓住鍾德雄並扭摔至地面，致鍾德雄受有「
    左顳骨擦傷、右頂葉挫傷血腫、右手背2處擦傷」等傷害（
    即系爭事故），業經原審法院108年度中簡字第1042號刑事
    判決處拘役50日，如易科罰金以100元折算1日確定，有華生
    診所診斷證明書、臺灣臺中地方檢察署108年度偵字第8648
    號聲請簡易判決處刑書、原審法院108年度中簡字第1042號
    刑事判決等件為證（參原審附民卷第15、19-21頁）。
(二)鍾德雄於108年3月14日入臺中榮民總醫院接受腹腔鏡肝臟腫
    瘤切除手術，並於108年3月22日因慢性硬腦膜下出血進行顱
    骨穿孔移出血塊手術，並於108年3月22日至108年4月11日期
    間住院。
(三)鍾德雄於108年4月11日至108年11月30日入住福碩老人長期
    照護中心。
(四)鍾德雄於110年6月29日去世，繼承人為鍾洪秋吟、鍾源毅、
    鍾源鴻、鍾源凱、鍾源昇（本院卷第271-279頁）。　　
二、兩造爭執事項：　　
(一)上訴人系爭事故之行為，與鍾德雄所患如附民卷第17頁原證
    2台中榮民總醫院診斷證明書所載「慢性硬腦膜下出血」之
    結果間，是否具相當因果關係？
(二)上訴人系爭事故之行為，與鍾德雄於108年4月11日至108年1
    1月30日入住老人長期照護中心，有無相當因果關係？
(三)被上訴人依民法第184條第1項前段、第193條第1項、第195
    條第1項及繼承關係，請求上訴人賠償下列損害項目及數額
    ，有無理由？
 1、醫療費用：540元。
 2、看護費用：46,800元（計算式：3,600元+31,200元+12,000
    元）。
 3、營養品費用：510元、衛生用品費用：438元。
 4、鍾德雄108年4月11日至108年11月30日入住老人長期照護中
    心費用：24萬4267元。
 5、精神慰撫金：30萬元（即原審判決之15萬元及附帶上訴請求
    15萬元）。
肆、本院之判斷：
一、查上訴人108年2月18日下午5時48分許，在臺中市南屯區博
    愛街80巷博愛國宅資源回收場前，因細故與鍾德雄發生口角
    爭執，上訴人徒手抓住鍾德雄並扭摔至地面，致鍾德雄受有
    「左顳骨擦傷、右頂葉挫傷血腫、右手背2處擦傷」等傷害
    ，業經原審法院108年度中簡字第1042號刑事判決處拘役50
    日，如易科罰金以100元折算1日確定，有華生診所診斷證明
    書、臺灣臺中地方檢察署108年度偵字第8648號聲請簡易判
    決處刑書、原審法院108年度中簡字第1042號刑事判決等件
    為證，為兩造所不爭執（見兩造不爭執事項㈠），堪先認定
    為真。
二、被上訴人主張鍾德雄因系爭事故另受有「慢性硬腦膜下出血
    」等語，上訴人則抗辯稱：鍾德雄上開傷勢與系爭事故無關
    云云。經查：
(一)鍾德雄於系爭事故受傷後，因出現右側肢體無力，經檢查發
    現雙側硬腦膜下出血，而於108年3月22日進行顱骨穿孔移出
    血塊手術後轉神經外科住院治療，於108年4月11日出院。臺
    中榮民總醫院108年4月11日出具之診斷證明書「診斷」欄記
    載「慢性硬腦膜下出血」等情，有前開診斷證明書附卷可憑
    （參附民卷第17頁）。
(二)經原審就上開診斷證明書「診斷」欄所載「慢性硬腦膜下出
    血」是否為鍾德雄於系爭事故所受「左顳骨擦傷、右頂葉挫
    傷血腫、右手背2處擦傷」所造成乙節，函詢臺中榮民總醫
    院，該醫院於108年11月14日中榮醫企字第1084203638號函
    （下稱108年11月14日函）說明二雖回稱：無法直接證據證
    明為系爭事故上開傷勢所造成等語（見原審卷第57頁），但
    經原審再就鍾德雄所患「慢性硬腦膜下出血」是否為外力或
    疾病所造成？是否可能於外力撞擊後月餘始有出血情形等節
    ，函詢臺中榮民總醫院，該醫院於109年3月2日中榮醫企字
    第1094200683號函說明二㈠回稱：「慢性硬膜下出血，可能
    是病人腦部輕微撞擊或招受外力撞擊，導致輕微靜脈破裂、
    慢性出血，血塊累積後症狀才出來，可能撞擊發生在症狀前
    2週至數月不等」等語（見原審卷第133頁，下稱109年3月2
    日函）。又前開說明係指一般情況，所稱「病人腦部輕微撞
    擊」是指自身不注意頭部撞到外物；「招受外力」為被物品
    擊中頭部。依鍾德雄在臺中榮民總醫院之全部病歷資料（不
    限神經外科），鍾德雄所患「慢性硬腦膜下出血」，除有可
    能因「招受外力撞擊」造成外，其所患其他疾病或身體狀況
    ，有無可能是造成上開「慢性硬腦膜下出血」之原因，依病
    歷資料無法判定等情，亦有該醫院110年3月22日中榮醫企字
    第1104200865號函在卷可稽（見本院卷第103頁，下稱110年
    3月22日函）。則綜參臺中榮民總醫院上開函復內容，可知
    一般情況，「慢性硬腦膜下出血」係因患者「腦部輕微撞擊
    」或「招受外力撞擊」所造成。而依現有卷證，並無鍾德雄
    自身不注意頭部撞到外物之情形，故可排除因「腦部輕微撞
    擊」造成之可能性。另依鍾德雄在臺中榮民總醫院之全部病
    歷紀錄，亦無法判定係因其所患病或身體狀況而造成「慢性
    硬腦膜下出血」。再參以鍾德雄於系爭事故中，係遭上訴人
    扭摔在地，頭部（左顳骨、右頂葉）有受傷，系爭事故發生
    於000年0月00日，鍾德雄於同年3月21日被診斷患有「慢性
    硬腦膜下出血」，時間相隔約1月餘，核與臺中榮民總醫院1
    09年3月2日函復「可能撞擊發生在症狀前2週至數月不等」
    相符。又該醫院110年3月22日函說明二㈢雖稱「腦部遭受撞
    擊並無法判知後續嚴重程度，無法確切判定是腦部何時遭受
    撞擊與時間」等語，但與109年3月2日函所稱「可能撞擊發
    生在症狀前2週至數月不等」等語，均僅在說明病患狀況係
    依個案而異，無法由病症回推撞擊之確切時間而已，尚難認
    前後函文有相互衝突之情形，上訴人單引110年3月22日函說
    明二㈢之內容，忽略109年3月2日函之說明，即謂鍾德雄所患
    「慢性硬腦膜下出血」與系爭事故無關，自不可採。基此，
    被上訴人主張鍾德雄所患「慢性硬腦膜下出血」係因在系爭
    事故中遭上訴人扭摔至地面，頭部受有外力傷所造成，確有
    所憑，堪予採信。上訴人徒以臺中榮民總醫院108年11月14
    日函說明二之內容，全盤否認鍾德雄所患「慢性硬腦膜下出
    血」與系爭事故有關，即不可採。
三、被上訴人復主張鍾德雄因系爭事故造成其患有失智症，且其
    於108年4月11日出院後因傷及腦部而行動不便，無法正常生
    活，有長期復健需求，故自108年4月11日起至108年11月30
    日止，入住臺中市私立福碩老人長期照顧中心云云，上訴人
    則抗辯稱：二者無相當因果關係等語。經查：
(一)依臺中榮民總醫院110年3月22日函說明三謂：「三、精神部
    ：依病史資料，其（按指鍾德雄）失智症狀於106年開始出
    現，當時已有腦萎縮及腦血管問題。108年的硬腦膜下出血
    應不是失智症之成因，腦傷有可能惡化失智症，依目前臨床
    表現，無法完全確認其因果關係」等語（見本院卷第103-10
    4頁）。基此，鍾德雄所患失智症無法證明導因於上訴人系
    爭事故之傷害行為，應堪認定。
(二)另依臺中榮民總醫院109年6月24日中榮醫企字第1094202062
    號函稱：鍾德雄於108年4月11日出院時意識清醒、四肢肌力
    正常、可自行走動。由於手術後雖無伴隨神經損傷，肌力正
    常，仍會建議病中家屬24小時看護，並於門診追蹤等語（見
    原審卷第199頁）。臺中榮民總醫院110年7月27日函說明二
    復謂：「㈠1、…據林新醫院民國106年12月3日心理衡鑑報告
    ：CDR評分0.5分，MMSE=25分，CASI=74，依報告可知民國10
    6年12月前鍾員生活尚可自理，然民國106年至108年間無更
    精確病歷報告，無法客觀評估鍾員當時生活自理能力。2、
    然鍾員於民國109年4月20日於本院精神科住院心理衡鑑報告
    顯示MMSE=25分，CASI=69，可見其於認知功能領域無明顯下
    降；雖無CDR分數映照，但住院期間護理評估顯示其有自我
    照顧能力，是以精神症狀為主要干擾表現（妄想及暴力行為
    ），因此以失智症之功能退化病程曲線推測，其於民國106
    年至108年間應有生活自理之能力。」等語（見本院卷第263
    -264頁）。由上可知，鍾德雄於108年2月7日發生系爭事故
    後，於108年4月11日出院時意識清醒、四肢肌力正常、可自
    行走動，僅需門診追蹤，尚難認有何需入住老人長期照護中
    心之必要。且鍾德雄迄至109年4月20日在臺中榮民總醫院精
    神科住院進行心理衡鑑報告結果，認知功能領域均無明顯下
    降，住院期間亦有自我照顧能力，則鍾德雄自108年4月11日
    起至108年11月30日止，入住臺中市私立福碩老人長期照顧
    中心，是否與在系爭事故所受傷勢有關，更徵可疑。此外，
    被上訴人又未能提出其他證據證明鍾德雄有因系爭事故之腦
    傷而致原本所患失智症加劇或惡化，或有入住老人長期照護
    中心之必要，則其等主張鍾德雄於108年4月11日至108年11
    月30日入住老人長期照護中心之花費，係上訴人在系爭事故
    中之傷害行為所增加之生活所需費用云云，即無法遽採。
四、按因故意或過失，不法侵害他人之權利者，負損害賠償責任
    ；又不法侵害他人之身體或健康者，對於被害人因此喪失或
    減少勞動能力，或增加生活上之需要時，應負損害賠償責任
    ；再按不法侵害他人之身體、健康、名譽、自由、信用、隱
    私、貞操，或不法侵害其他人格法益而情節重大者，被害人
    雖非財產上之損害，亦得請求賠償相當之金額，民法第184
    條第1項前段、第193條第1項、第195條第1項前段分別定有
    明文。查鍾德雄因上訴人上開傷害行為致受有「左顳骨擦傷
    、右頂葉挫傷血腫、右手背2處擦傷」及「慢性硬腦膜下出
    血」等傷勢，且上訴人故意行為與鍾德雄受傷間具相當因果
    關係，揆諸前揭規定，上訴人前開不法侵害行為致鍾德雄受
    有前述傷害，自構成對鍾德雄之侵權行為，鍾德雄請求上訴
    人負損害賠償責任，核屬有據。茲就鍾德雄得請求上訴人賠
    償之項目及金額，分別審酌如下：
(一)醫療費用540元：被上訴人主張鍾德雄因系爭事故而支出醫
    療費用540元，業據提出臺中榮民總醫院門診醫療費用收據
    為證（參附民卷第23頁），且鍾德雄係因系爭事故而患有「
    慢性硬腦膜下出血」，業經本院審認如前，鍾德雄既因前開
    疾病而支出此筆醫療費用，自應准許。上訴人抗辯稱：此筆
    費用與系爭事故無關云云，即不可採。
(二)住院看護費用4萬6800元：被上訴人主張鍾德雄係因系爭事
    故，患有「慢性硬腦膜下出血」，而於108年3月22日至108
    年4月11日住院期間，僱請看護全日照護，共支出看護費4萬
    6800元等情，業據提出與所述相符之收據3張為證（參附民
    卷第27頁）。上訴人雖抗辯稱鍾德雄所患「慢性硬腦膜下出
    血」與系爭事故無關云云，但為本院所不採，已如前述，且
    鍾德雄確實因「慢性硬腦膜下出血」而進行顱骨穿孔移出血
    塊手術，並於108年3月22日至108年4月11日期間住院（見兩
    造不爭執事項㈡），衡酌鍾德雄之傷情，住院期間應無法自
    理生活，而有僱請全日看護之必要，故被上訴人請求此筆看
    護費用，核屬正當，應予准許。
(三)營養品費用510元及衛生用品費用438元：被上訴人主張鍾德
    雄在前開住院期間共支出營養品費用510元及衛生用品費用4
    38元等情，雖提出發票14張為證（參附民卷第35至37、41-4
    5頁），但為上訴人所否認，且上開發票均僅有金額及手寫
    註記購買項目，並無確切證據證明所購買物品與手寫內容相
    符，尚難遽採。被上訴人主張此部分支出與系爭事故有關，
    尚乏依憑，無法准許。
(四)居住老人長期照顧中心費用24萬4267元：被上訴人主張鍾德
    雄於108年4月11日出院後因傷及腦部而行動不便，無法正常
    生活，且有長期復健需求，自108年4月11日起即入住臺中市
    私立福碩老人長期照顧中心，截至108年11月30日止，已支
    出入住費用合計24萬4267元等情，雖提出該中心收據為證（
    參附民卷第31頁、原審卷第157-169頁），但鍾德雄於前開
    期間入住老人長期照顧中心，尚難認與系爭事故間有何關聯
    ，業經本院審認如前，則被上訴人主張上訴人應賠償此筆費
    用，即不可採。
(五)精神慰撫金30萬元：按精神慰撫金之多寡，應斟酌雙方之身
    分、地位、資力與加害之程度及其他各種情形核定相當之數
    額；其金額是否相當，自應依實際加害情形與被害人所受之
    痛苦及雙方之身份、地位、經濟狀況等關係決定之。查鍾德
    雄因系爭事故受有左顳骨擦傷、右頂葉挫傷血腫、右手背2
    處擦傷、雙側硬腦膜下出血等傷害，業經本院審認如前，被
    上訴人主張鍾德雄受有精神上之痛苦，應堪認定。爰審酌鍾
    德雄係高中畢業，已退休，住院前與子女同住，名下有房屋
    1筆，價值11,000元；上訴人高職畢業，目前待業，家庭經
    濟狀況小康，名下有西元1999年汽車1輛等情，業經上訴人
    、鍾德雄於原審陳明在卷（參原審卷第151頁），並有稅務
    電子閘門財產所得調件明細表可憑，上訴人僅因細故，即以
    手抓住鍾德雄並猛力扭摔至地面，造成鍾德雄前開傷勢，並
    審酌兩造身分、地位、經濟狀況等一切情狀，認鍾德雄得請
    求之精神慰撫金以15萬元為適當。逾此數額之請求，為無理
    由。
(六)據上，鍾德雄得請求上訴人賠償之金額合計為19萬7340元（
    計算式：540元＋4萬6800元＋15萬元＝19萬7340元）。逾此部
    分之請求，為無理由。
五、綜上所述，被上訴人依民法第184條第1項前段、第193條第1
    項、第195條第1項前段之規定及繼承之法律關係，請求上訴
    人給付19萬7340元及自起訴狀繕本送達之翌日即108年6月11
    日（見附民卷第47頁）起至清償日止，按年息百分之5計算
    之利息部分，為有理由，應予准許，逾此部分之請求，為無
    理由，不應准許。原審就上開不應准許部分，駁回被上訴人
    之請求（即駁回39萬5215元本息），及就上開應准許部分（
    即判命上訴人應給付19萬7340元本息），為上訴人敗訴之判
    決，並依職權為假執行之諭知，均無不合。上訴人、被上訴
    人就其等敗訴部分分別提起上訴及附帶上訴，均指摘原判決
    不利己之部分不當，求予廢棄改判，為無理由，兩造之上訴
    及附帶上訴均應予駁回。
伍、本件事證已臻明確，兩造其餘之攻擊或防禦方法及所用之證
    據，經本院斟酌後，認為均不足以影響本判決之結果，爰不
    逐一論列，附此敘明。
陸、據上論結，本件上訴及附帶上訴，均為無理由，判決如主文
    。
中　　華　　民　　國　　111 　年　　4 　　月　　27　　日
            民事第四庭    審判長法  官  林慧貞
                                法  官  王怡菁
                                法  官  莊嘉蕙
正本係照原本作成。
不得上訴。                             
　　　　　　　　　　　　　　　  書記官  高麗玲
中　　華　　民　　國　　111 　年　　4 　　月　　28　　日